【裁判字號】    88,上易,2279
【裁判日期】    890217
【裁判案由】    詐欺
【裁判全文】
臺灣高等法院高雄分院刑事判決          八十八年度上易字第二二七九號
    上  訴  人
    即自訴人    丙○○
    被      告  丁○○
右上訴人因被告詐欺案件，不服臺灣高雄地方法院八十八年度自字第二０八號中華民
國八十八年十月四日第一審判決，提起上訴，本院判決如左：
      主      文
上訴駁回。
      理      由
一、自訴意旨略以，被告丁○○明知自己財務狀況不佳，已無支付能力，其所經營之
    惠光建設股份有限甲司（下簡稱惠光甲司）負債累累，所包工程五甲工地早在八
    十六年六月二十六日前早已停工，其並向世華銀行融資貸款，顯見資力已有危機
    ，卻意圖不法之所有，向自訴人佯稱需資金短期調度及發放員工薪水，並信誓旦
    旦一再保證其甲司基礎穩固，獲利甚豐，其為負責人保證借款隨時可還，自訴人
    不疑有詐，陷於錯誤，分別於八十六年六月二十六日及八月間交付被告新臺幣（
    下同）六十萬元、二十萬元，詎其向自訴人所貸得之款項，悉數繳付其信用卡鉅
    額刷卡費用，並未如其所言發放員工薪水。嗣被告分次交付付款人為華南銀行票
    據號碼ＤＢ0000000、ＤＢ0000000及臺灣土地銀行苓雅分行票號
    ＣＳＡ0000000之惠光甲司支票三紙陸續跳票，雖經催討，被告僅再交付
    一紙本票以資搪塞外，餘皆藉故拖欠，避不見面，自訴人始知受騙，被告所犯應
    與刑法第三百三十九條詐欺罪相當，是以提出自訴等語。
二、按犯罪事實應依證據認定之，無證據不得推定其犯罪事實，又不能證明被告犯罪
    者，應諭知無罪之判決，刑事訴訟法第一百五十四條、第三百零一條第一項定有
    明文。又按刑事訴訟法上所謂認定犯罪事實之證據，係指足以認定被告確有犯罪
    行為之積極證據而言，如未能發現相當證據或證據不足以證明，自不能以推測或
    擬制之方法，以為裁判基礎，最高法院二十九年上字第三一０五號及四十年台上
    字第八六號分別著有判例；又認定不利於被告之事實，須依積極證據，茍積極證
    據不足為不利被告之認定時，即應為有利於被告之認定，更不必有何有利之證據
    ，最高法院三十年上字第八一六號判例參照。又刑法第三百三十九條第一項之詐
    欺取財罪，係以行為人意圖為自己或第三人不法之所有，以詐術使人將本人或第
    三人之物交付為要件。所謂以詐術使人交付，必須被詐欺人因其詐術而陷於錯誤
    ，若其所用方法，不能認為詐術，亦不致使人陷於錯誤，即不構成該罪，最高法
    院四十六年台上字第二六０號判例足資參照。
三、訊據被告丁○○堅決否認詐欺犯行，辯稱，向自訴人借款時，即言明是資金調度
    困難要週轉，自訴人亦明白伊困難而貸與六十萬元，第二次再借二十萬元時，尚
    告知可能無法還他，自訴人仍將錢借與伊等語。經查自訴人丙○○原係工程承包
    商，為探詢承攬惠光甲司工程之可能性，乃經由被告丁○○之承銷商李秋香介紹
    ，而與被告丁○○認識，惟因被告經營之惠光甲司當時營造之五甲工地地主不同
    意抵押貸款，故未能向世華銀行貸得款項繼續施工，以致瀕臨停工階段，而未給
    與自訴人任何工程承攬，嗣因資金調度困難，被告乃向自訴人說明，該五甲工地
    出問題，須向其借款周轉一個月，乃分別於八十六年六月二十日先借六十萬元、
    五甲工地停工後之八十六年七月三十日復借得二十萬元，嗣後則未依約定時間清
    償借款一節，業經證人李秋香於偵查中證稱，自訴人為承包商經由伊之介紹認識
    被告，且被告向自訴人借錢係可能為週轉之用等語；（見臺灣高雄地方法院檢察
    署八十六年度偵字第二九一三八號偵查卷第八十五頁）證人楊昭男證稱，被告五
    甲工地乃在八十六年七月初停工等語，（同上偵查卷第六十四頁反面）核與自訴
    人自承透過李秋香認識被告，被告於八十六年六月及七月間向其借款時確實告知
    其工地出問題，而須借款週轉一個月等語相符。（同上偵查卷第六十五頁）此外
    ，復有世華聯合商業銀行八十七年六月二十四日(6)世銀東高雄字第號函示
    ，惠光甲司於八十六年五月會同乙○○等坐落高雄縣鳳山市○○○段三三一─二
    四九土地之地主向該行申借中期擔保放款壹億壹仟萬元及中期放款壹億伍仟萬元
    ，期限皆為二年，雖經該行核准，但自核准日起二個月內未辦妥借款對保及土地
    設定抵押權等手續而遭該行取銷等情，有該行八十七年六月二十四日世銀東高雄
    字第０七六號函足憑（八十六年偵字第二九一三八號卷第七十二頁），核與乙○
    ○及告訴人范姮枝於臺灣高雄地方法院檢察署八十八年度偵緝字第九三號詐欺案
    所陳稱被告五甲工地停工原因相符。是以，被告辯稱向自訴人借款時曾言明現金
    周轉困難，自訴人應知伊償債能力不佳等語，非不可採。再者，自訴人以被告借
    款時係告知須現金支付員工薪資，詎被告竟挪以清償信用卡債務，故有詐欺犯行
    云云，惟查被告借款時既已告知伊週轉困難等節，業如上述，且自訴人於八十七
    年四月二十七日告訴理由狀內自承交付被告貸款時，親聞被告將該款交與秘書處
    理繳付信用卡刷卡費用，（見上偵查卷第四十八頁）如自訴人認被告此行為確有
    詐欺其之情形，當場即可質問被告，並表示不同意借伊款項清償信用卡債務，而
    要求被告退還款項，惟自訴人並未表示反對，竟於八十六年十二月十三日始因被
    告無法清償借款而提出告訴，再於八十八年四月十七日以檢察官遲未偵查該案而
    向本院提出自訴。則自訴人顯以事後被告未清償借款而認為被告於借款之初即有
    詐欺犯意，惟始終未能舉證說明被告究施用何詐術行為，致自訴人陷於錯誤而交
    付錢財。如此僅以被告於財務困難時向自訴人借款八十萬元，遽認其有使用詐術
    使人交付財物之行為，顯核與刑法第三百三十九條詐欺罪之構成要件不合，自難
    以該罪相繩。至於自訴人以被告以惠光甲司名義向華南銀行融資貸款，顯見資力
    已有危機而意圖不法所有，詐欺自訴人云云，惟查臺灣目前建設甲司均係未能僅
    以甲司自身之資金建築房屋，多以建地向銀行融資及出賣預售屋之方式募集資金
    一節，乃眾所周知之事，被告所為並無何異於目前建築業行情，自不得憑此認定
    被告有詐欺犯行。此外，復查無其他積極證據足資認定被告有何詐欺取財罪犯行
    ，揆諸上開說明，自屬不能證明被告丁○○犯罪，爰為無罪之諭知。本件應純係
    被告週轉困難致未能如期清償債務，與自訴人之爭執應屬民事糾葛，宜循民事訴
    訟程序解決。
四、原審為無罪判決，核無不合。自訴人上訴意旨，以被告向自訴人借貸時是否已自
    知日後無清償能力，猶稱暫時周轉，使自訴人誤信將能還款而貸予，猶執陳詞，
    為無理由，應予駁回。
五、本件自訴部分既為無罪之諭知，臺灣高雄地方法院檢察署移送併案之該署八十八
    年度、偵字第一八二二三、一九八一二、一九八一三、一九八一四、二００二八
    、二００五六、二九二九四、二九二九三號之被告丁○○詐欺及偽造文書等案件
    乃無連續犯之裁判上一罪關係，自應檢還，由檢察官另行偵查處理。
據上論結，應依刑事訴訟法第三百六十八條，判決如主文。
中    華    民    國     八十九     年       二       月       十七     日
                              臺灣高等法院高雄分院刑事第七庭
                                  審判長法官  李文雄
                                        法官  王光照
                                        法官  郭雅美
右正本證明與原本無異。
不得上訴。
                                      書記官  楊琇茹
中    華    民    國     八十九     年       二       月      十八      日
                                                                        Ｋ


司法院資訊處製作；財團法人民間司法改革基金會備份。
